---
title: "Model Development — Restraints & Falls"
subtitle: "Internal working document (not shipped with the package)"
format:
  html:
    toc: true
    code-fold: false
    self-contained: true
execute:
  eval: false
  warning: false
  message: false
---

## Obiettivo

Sviluppare e validare il modello bayesiano che stima l'associazione tra
contenzione fisica e cadute nelle RSA trentine. Questo documento traccia
le iterazioni del modello — solo il modello finale selezionato verrà
riportato nella vignetta e nel manoscritto.

## Setup

```{r}
#| label: setup
library(tidyverse)
library(cmdstanr)
library(bridgesampling)
library(janitor)
library(bayestestR)
```

## Dati

```{r}
#| label: load-data
load(here::here("data", "restraints_falls.rda"))
glimpse(restraints_falls)
```

## Modello 1: Bivariate Binomial Type II

Denominatori separati per contenzione ($n^x_i$, prevalenza puntuale al giorno
indice) e cadute ($n^y_i$, incidenza nel periodo). I due indicatori sono
condizionatamente indipendenti dato il parametro condiviso $p$.

### Specifica

La BI2 si decompone ponendo $n_{\min} = \min(n^x_i, n^y_i)$:

$$
(X_{1i},\, Y_{1i}) \sim \text{BI1}(n_{\min},\; p,\, q,\, r)
$$

$$
X_{2i} \sim \text{Binomial}(n^x_i - n_{\min},\; p)
$$

$$
Y_{2i} \sim \text{Binomial}(n^y_i - n_{\min},\; p \cdot q + (1-p) \cdot r)
$$

$$
X_i = X_{1i} + X_{2i}, \quad Y_i = Y_{1i} + Y_{2i}
$$

Quando $n^x_i \leq n^y_i$ (caso tipico), $X_{2i}$ è degenere a 0.
Quando $n^x_i > n^y_i$ (24 osservazioni, differenze di 1–4 unità), $Y_{2i}$
è degenere a 0 e la convoluzione avviene su $x_1$.

La BI1 è la binomiale bivariata di tipo I con PMF congiunta:

$$
P(X_1 = x,\, Y_1 = y \mid n, p, q, r) =
p^x (1-p)^{n-x} (1-q)^x\, r^y\, (1-r)^{n-x-y}
\sum_{d=m}^{M} \binom{n}{n-x-y+d,\; x-d,\; y-d,\; d}
\left[\frac{q(1-r)}{(1-q)r}\right]^d
$$

con $m = \max(0, x+y-n)$, $M = \min(x, y)$.

La PMF di BI2 si ottiene per convoluzione. Se $n^x \leq n^y$ (somma su $y_1$):

$
P(X=x, Y=y) = \sum_{y_1} P_{\text{BI1}}(x, y_1 \mid n^x, p, q, r) \cdot P_{\text{Bin}}(y - y_1 \mid n^y - n^x,\; pq + (1-p)r)
$

Se $n^x > n^y$ (somma su $x_1$):

$
P(X=x, Y=y) = \sum_{x_1} P_{\text{BI1}}(x_1, y \mid n^y, p, q, r) \cdot P_{\text{Bin}}(x - x_1 \mid n^x - n^y,\; p)
$

Il numero di termini è al più $|n^x_i - n^y_i| + 1$ (tipicamente 1–5).

**Parametri:**

- $p$: probabilità di essere contenuto
- $q$: probabilità di cadere se contenuto
- $r$: probabilità di cadere se non contenuto
- $\delta = q - r$: effetto della contenzione sulla probabilità di caduta

**Prior:** uniforme implicita su $p, q, r \in [0, 1]$.

**Osservazioni parziali:** le marginali sono $X \sim \text{Bin}(n^x, p)$ e
$Y \sim \text{Bin}(n^y, pq + (1-p)r)$.

### Preparazione dati per Stan

Non scartiamo osservazioni incomplete. Il modello gestisce tre gruppi:

1. **Entrambi osservati** → contribuiscono a stimare $p$, $q$, $r$
2. **Solo contenzione** → contribuiscono a stimare $p$
3. **Solo cadute** → contribuiscono a stimare la probabilità marginale $p \cdot q + (1-p) \cdot r$

```{r}
#| label: prep-stan-data
# Appaio contenzione e cadute per unità/tempo
wide <- restraints_falls |>
  filter(
    indicatore %in%
      c(
        "2.1 Persone soggette a contenzione fisica",
        "1.1 Residenti caduti nel periodo di riferimento"
      )
  ) |>
  mutate(
    tipo = if_else(str_detect(indicatore, "contenzione"), "restr", "falls")
  ) |>
  select(anno, mese, ente, id_settore, tipo, n, d) |>
  pivot_wider(names_from = tipo, values_from = c(n, d))

# Classifico in tre gruppi
has_restr <- !is.na(wide$n_restr) & !is.na(wide$d_restr)
has_falls <- !is.na(wide$n_falls) & !is.na(wide$d_falls)

both <- wide |> filter(has_restr & has_falls)
x_only <- wide |> filter(has_restr & !has_falls)
y_only <- wide |> filter(!has_restr & has_falls)

cat("Entrambi osservati:", nrow(both), "\n")
cat("Solo contenzione:", nrow(x_only), "\n")
cat("Solo cadute:", nrow(y_only), "\n")
cat("Nessuno dei due:", sum(!has_restr & !has_falls), "\n")

# Lista dati per Stan
stan_data <- list(
  N_both = nrow(both),
  n_x_both = as.integer(both$d_restr),
  n_y_both = as.integer(both$d_falls),
  x_both = as.integer(both$n_restr),
  y_both = as.integer(both$n_falls),

  N_x_only = nrow(x_only),
  n_x_only = as.integer(x_only$d_restr),
  x_only = as.integer(x_only$n_restr),

  N_y_only = nrow(y_only),
  n_y_only = as.integer(y_only$d_falls),
  y_only = as.integer(y_only$n_falls)
)

str(stan_data)
```

### Fit del modello

```{r}
#| label: compile-model-1
mod <- cmdstan_model(here::here("inst/stan/bivariate_binomial_type2.stan"))
```

```{r}
#| label: fit-model-1
fit <- mod$sample(
  data = stan_data,
  seed = 476240500,
  chains = 4,
  parallel_chains = 4
)

# Bridge sampling eseguito subito, mentre l'eseguibile è ancora disponibile
set.seed(172103519)
bs_base <- bridge_sampler(fit, silent = TRUE)
cat("log marginal likelihood M1:", bs_base$logml, "\n")

# Salva posterior + log marginal likelihood in un unico oggetto
# Per ricaricare: obj <- readRDS(path); fit <- obj$fit; log_ml <- obj$bridge$logml
write_rds(
  list(fit = fit, bridge = bs_base),
  here::here("inst/extdata/fit_type2_global.rds")
)
```

### Diagnostica

```{r}
#| label: diagnostics-1
fit$summary(variables = c("p", "q", "r", "prob_fall", "delta_qr", "rr"))
fit$diagnostic_summary()
```

### Posterior Predictive Check

Calcoliamo la concordanza: percentuale di valori osservati che rientrano
nell'intervallo al 95% dei valori previsti dal modello.

```{r}
#| label: ppc-1
x_rep <- fit$draws("x_rep", format = "df")
y_rep <- fit$draws("y_rep", format = "matrix")

# Intervallo previsivo 95% per ogni osservazione
x_lo <- map_dbl(as.data.frame(x_rep), quantile, 0.025)
x_hi <- map_dbl(as.data.frame(x_rep), quantile, 0.975)
y_lo <- map_dbl(as.data.frame(y_rep), quantile, 0.025)
y_hi <- map_dbl(as.data.frame(y_rep), quantile, 0.975)

# Concordanza
x_obs <- stan_data$x_both
y_obs <- stan_data$y_both

x_coverage <- mean(x_obs >= x_lo & x_obs <= x_hi)
y_coverage <- mean(y_obs >= y_lo & y_obs <= y_hi)

cat(sprintf("Concordanza X (contenzione): %.1f%%\n", x_coverage * 100))
cat(sprintf("Concordanza Y (cadute):      %.1f%%\n", y_coverage * 100))
```

E' evidente che il modello è troppo semplice al momento, ma questo lo sapevamo già.

### Risultati

```{r}
#| label: results-1
fit$summary(variables = c("p", "q", "r", "prob_fall", "delta_qr", "rr"))
```

## Modello 2: Trend temporale su p

Estendiamo il Modello 1 aggiungendo un trend logistico al parametro $p$:

$$
\text{logit}(p_i) = \alpha_p + \beta_p \cdot t_i
$$

dove $t_i$ è il tempo centrato e scalato in $[-1, 1]$.
$q$ e $r$ restano costanti. Il trend su $p$ influenza indirettamente la
probabilità marginale di caduta ma non la relazione tra contenzione e cadute
(definita da $\delta = q - r$).

**Prior:** $\alpha_p, \beta_p \sim \text{Normal}(0, 10)$; $q, r$ uniforme
implicita su $[0, 1]$.

### Preparazione dati aggiuntivi

```{r}
#| label: prep-data-trend
compute_t <- function(df) df$anno + (df$mese - 0.5) / 12

t_all <- c(compute_t(both), compute_t(x_only), compute_t(y_only))
t_mid <- (min(t_all) + max(t_all)) / 2
t_range <- (max(t_all) - min(t_all)) / 2

stan_data_trend <- c(
  stan_data,
  list(
    t_both = (compute_t(both) - t_mid) / t_range,
    t_x_only = (compute_t(x_only) - t_mid) / t_range,
    t_y_only = (compute_t(y_only) - t_mid) / t_range
  )
)
```

### Fit del modello

```{r}
#| label: compile-model-2
mod_trend <- cmdstan_model(here::here(
  "inst/stan/bivariate_binomial_type2_trend.stan"
))
```

```{r}
#| label: fit-model-2
fit_trend <- mod_trend$sample(
  data = stan_data_trend,
  seed = 934984693,
  chains = 4,
  parallel_chains = 4
)

set.seed(367721347)
bs_trend <- bridge_sampler(fit_trend, silent = TRUE)
cat("log marginal likelihood M2:", bs_trend$logml, "\n")
write_rds(
  list(fit = fit_trend, bridge = bs_trend),
  here::here("inst/extdata/fit_type2_trend.rds")
)
```

### Diagnostica e PPC

```{r}
#| label: diagnostics-2
fit_trend$summary(
  variables = c("alpha_p", "beta_p", "q", "r", "delta_qr", "rr", "p_center")
)
fit_trend$diagnostic_summary()
```

```{r}
#| label: ppc-2
x_rep_tr <- fit_trend$draws("x_rep", format = "matrix")
y_rep_tr <- fit_trend$draws("y_rep", format = "matrix")

x_lo_tr <- map_dbl(as.data.frame(x_rep_tr), quantile, 0.025)
x_hi_tr <- map_dbl(as.data.frame(x_rep_tr), quantile, 0.975)
y_lo_tr <- map_dbl(as.data.frame(y_rep_tr), quantile, 0.025)
y_hi_tr <- map_dbl(as.data.frame(y_rep_tr), quantile, 0.975)

x_cov_tr <- mean(stan_data$x_both >= x_lo_tr & stan_data$x_both <= x_hi_tr)
y_cov_tr <- mean(stan_data$y_both >= y_lo_tr & stan_data$y_both <= y_hi_tr)

cat(sprintf("Concordanza X (contenzione): %.1f%%\n", x_cov_tr * 100))
cat(sprintf("Concordanza Y (cadute):      %.1f%%\n", y_cov_tr * 100))
```

Il trend temporale non migliora la concordanza rispetto al Modello 1: la
variabilità di $p$ tra enti domina quella nel tempo.

## Modello 3: p per ente

Estendiamo il Modello 1 con un parametro $p_j$ specifico per ogni ente ($J = 36$),
mantenendo $q$ e $r$ globali.

**Prior:** $p_j \sim \text{Uniform}(0, 1)$ indipendenti; $q, r$ uniforme
implicita su $[0, 1]$.

### Preparazione dati aggiuntivi

```{r}
#| label: prep-data-facility
all_entes <- sort(unique(c(both$ente, x_only$ente, y_only$ente)))
ente_map <- setNames(seq_along(all_entes), all_entes)
J <- length(all_entes)

stan_data_facility <- c(
  stan_data,
  list(
    J = J,
    ente_both = unname(ente_map[as.character(both$ente)]),
    ente_x_only = unname(ente_map[as.character(x_only$ente)]),
    ente_y_only = unname(ente_map[as.character(y_only$ente)])
  )
)
```

### Fit del modello

```{r}
#| label: compile-model-3
mod_facility <- cmdstan_model(here::here(
  "inst/stan/bivariate_binomial_type2_facility.stan"
))
```

```{r}
#| label: fit-model-3
fit_facility <- mod_facility$sample(
  data = stan_data_facility,
  seed = 789269353,
  chains = 4,
  parallel_chains = 4
)

set.seed(592203804)
bs_facility <- bridge_sampler(fit_facility, silent = TRUE)
cat("log marginal likelihood M3:", bs_facility$logml, "\n")
write_rds(
  list(fit = fit_facility, bridge = bs_facility),
  here::here("inst/extdata/fit_type2_facility.rds")
)
```

### Diagnostica e PPC

```{r}
#| label: diagnostics-3
fit_facility$summary(variables = c("q", "r", "delta_qr", "rr"))
fit_facility$diagnostic_summary()
```

```{r}
#| label: ppc-3
# Concordanza su tutti i gruppi di osservazioni
coverage_both <- tibble(
  x_obs = stan_data$x_both,
  y_obs = stan_data$y_both,
  x_lo = map_dbl(
    as.data.frame(fit_facility$draws("x_rep", format = "matrix")),
    quantile,
    0.025
  ),
  x_hi = map_dbl(
    as.data.frame(fit_facility$draws("x_rep", format = "matrix")),
    quantile,
    0.975
  ),
  y_lo = map_dbl(
    as.data.frame(fit_facility$draws("y_rep", format = "matrix")),
    quantile,
    0.025
  ),
  y_hi = map_dbl(
    as.data.frame(fit_facility$draws("y_rep", format = "matrix")),
    quantile,
    0.975
  )
) |>
  mutate(
    x_coverage = between(x_obs, x_lo, x_hi),
    y_coverage = between(y_obs, y_lo, y_hi)
  )

coverage_x_only <- tibble(
  x_obs = stan_data$x_only,
  x_lo = map_dbl(
    as.data.frame(fit_facility$draws("x_only_rep", format = "matrix")),
    quantile,
    0.025
  ),
  x_hi = map_dbl(
    as.data.frame(fit_facility$draws("x_only_rep", format = "matrix")),
    quantile,
    0.975
  )
) |>
  mutate(
    x_coverage = between(x_obs, x_lo, x_hi),
    y_coverage = NA
  )

coverage_y_only <- tibble(
  y_obs = stan_data$y_only,
  y_lo = map_dbl(
    as.data.frame(fit_facility$draws("y_only_rep", format = "matrix")),
    quantile,
    0.025
  ),
  y_hi = map_dbl(
    as.data.frame(fit_facility$draws("y_only_rep", format = "matrix")),
    quantile,
    0.975
  )
) |>
  mutate(
    x_coverage = NA,
    y_coverage = between(y_obs, y_lo, y_hi)
  )

bind_rows(coverage_both, coverage_x_only, coverage_y_only) |>
  summarise(
    n_x = sum(!is.na(x_coverage)),
    n_y = sum(!is.na(y_coverage)),
    x_coverage = sum(x_coverage, na.rm = TRUE),
    y_coverage = sum(y_coverage, na.rm = TRUE)
  ) |>
  mutate(
    x_concordance = x_coverage / n_x,
    y_concordance = y_coverage / n_y,
    fit_x = (log(n_x + 1) +
      lchoose(n_x, x_coverage) +
      x_coverage * log(0.95) +
      (n_x - x_coverage) * log(0.05)) /
      log(10),
    fit_y = (log(n_y + 1) +
      lchoose(n_y, y_coverage) +
      y_coverage * log(0.95) +
      (n_y - y_coverage) * log(0.05)) /
      log(10)
  )
```

Miglioramento sostanziale sulla concordanza X rispetto al Modello 1, ma
ancora sotto il 95% — specialmente nel gruppo x_only (71.1%), suggerendo
variabilità residua di $p$ nel tempo all'interno di ciascun ente.

## Modello 4: p per ente con trend temporale comune

Estendiamo il Modello 3 aggiungendo un trend temporale comune a tutti gli enti:

$
\text{logit}(p_{ij}) = \beta_j + \alpha \cdot t_i
$

- $\beta_j$: intercetta per ente ($J = 36$), cattura la prevalenza di contenzione strutturale di ciascuna struttura
- $\alpha$: slope temporale comune a tutti gli enti
- $t_i$: tempo in z-score (media e deviazione standard calcolate sull'intero dataset)
- $q$, $r$: globali

**Prior:** $\beta_j, \alpha \sim \text{Normal}(0, 10)$ indipendenti, tutti con
`target += normal_lpdf(...)` esplicito; $q, r$ uniforme implicita su $[0,1]$.

### Preparazione dati aggiuntivi

```{r}
#| label: prep-data-facility-trend
compute_t_raw <- function(df) df$anno + (df$mese - 0.5) / 12

t_all <- c(compute_t_raw(both), compute_t_raw(x_only), compute_t_raw(y_only))
t_mean <- mean(t_all)
t_sd <- sd(t_all)

all_entes <- sort(unique(c(both$ente, x_only$ente, y_only$ente)))
ente_map <- setNames(seq_along(all_entes), all_entes)
J <- length(all_entes)

stan_data_facility_trend <- c(
  stan_data,
  list(
    J = J,
    ente_both = unname(ente_map[as.character(both$ente)]),
    t_both = (compute_t_raw(both) - t_mean) / t_sd,
    ente_x_only = unname(ente_map[as.character(x_only$ente)]),
    t_x_only = (compute_t_raw(x_only) - t_mean) / t_sd,
    ente_y_only = unname(ente_map[as.character(y_only$ente)]),
    t_y_only = (compute_t_raw(y_only) - t_mean) / t_sd
  )
)
```

### Fit del modello

```{r}
#| label: compile-model-4

mod_facility_trend <- cmdstan_model(
  here::here("inst/stan/bivariate_binomial_type2_facility_trend.stan"),
  force = TRUE
)
```

```{r}
#| label: fit-model-4
fit_facility_trend <- mod_facility_trend$sample(
  data = stan_data_facility_trend,
  seed = 114337790,
  chains = 4,
  parallel_chains = 4
)

set.seed(354875763)
bs_facility_trend <- bridge_sampler(fit_facility_trend, silent = TRUE)
cat("log marginal likelihood M4:", bs_facility_trend$logml, "\n")
write_rds(
  list(fit = fit_facility_trend, bridge = bs_facility_trend),
  here::here("inst/extdata/fit_type2_facility_trend.rds")
)
```

### Diagnostica e PPC

```{r}
#| label: diagnostics-4
fit_facility_trend$summary(variables = c("alpha", "q", "r", "delta_qr", "rr"))
fit_facility_trend$diagnostic_summary()
```

```{r}
#| label: ppc-4
coverage_both <- tibble(
  x_obs = stan_data$x_both,
  y_obs = stan_data$y_both,
  x_lo = map_dbl(
    as.data.frame(fit_facility_trend$draws("x_rep", format = "matrix")),
    quantile,
    0.025
  ),
  x_hi = map_dbl(
    as.data.frame(fit_facility_trend$draws("x_rep", format = "matrix")),
    quantile,
    0.975
  ),
  y_lo = map_dbl(
    as.data.frame(fit_facility_trend$draws("y_rep", format = "matrix")),
    quantile,
    0.025
  ),
  y_hi = map_dbl(
    as.data.frame(fit_facility_trend$draws("y_rep", format = "matrix")),
    quantile,
    0.975
  )
) |>
  mutate(
    x_coverage = between(x_obs, x_lo, x_hi),
    y_coverage = between(y_obs, y_lo, y_hi)
  )

coverage_x_only <- tibble(
  x_obs = stan_data$x_only,
  x_lo = map_dbl(
    as.data.frame(fit_facility_trend$draws("x_only_rep", format = "matrix")),
    quantile,
    0.025
  ),
  x_hi = map_dbl(
    as.data.frame(fit_facility_trend$draws("x_only_rep", format = "matrix")),
    quantile,
    0.975
  )
) |>
  mutate(x_coverage = between(x_obs, x_lo, x_hi), y_coverage = NA)

coverage_y_only <- tibble(
  y_obs = stan_data$y_only,
  y_lo = map_dbl(
    as.data.frame(fit_facility_trend$draws("y_only_rep", format = "matrix")),
    quantile,
    0.025
  ),
  y_hi = map_dbl(
    as.data.frame(fit_facility_trend$draws("y_only_rep", format = "matrix")),
    quantile,
    0.975
  )
) |>
  mutate(x_coverage = NA, y_coverage = between(y_obs, y_lo, y_hi))

bind_rows(coverage_both, coverage_x_only, coverage_y_only) |>
  summarise(
    n_x = sum(!is.na(x_coverage)),
    n_y = sum(!is.na(y_coverage)),
    x_coverage = sum(x_coverage, na.rm = TRUE),
    y_coverage = sum(y_coverage, na.rm = TRUE)
  ) |>
  mutate(
    x_concordance = x_coverage / n_x,
    y_concordance = y_coverage / n_y,
    fit_x = (log(n_x + 1) +
      lchoose(n_x, x_coverage) +
      x_coverage * log(0.95) +
      (n_x - x_coverage) * log(0.05)) /
      log(10),
    fit_y = (log(n_y + 1) +
      lchoose(n_y, y_coverage) +
      y_coverage * log(0.95) +
      (n_y - y_coverage) * log(0.05)) /
      log(10)
  )
```

### Bayes Factor vs Modello 3

```{r}
#| label: bf-4-vs-3
# bs_facility_trend e bs_facility già calcolati nei rispettivi chunk di fit
bf_4_vs_3 <- bf(bs_facility_trend, bs_facility)
print(bf_4_vs_3)
```

**Nota**: il confronto BF tra Modello 3 e Modello 4 risente della differenza
strutturale tra le prior ($p_j \sim \text{Uniform}(0,1)$ nel M3 vs
$\beta_j \sim \text{Normal}(0,10)$ nel M4). Il BF non è interpretabile come
puro confronto del fit — la concordanza è la metrica più affidabile per il
confronto pratico tra i due modelli.

## Helper: concordanza e fit

```{r}
#| label: helper-coverage
compute_fit <- function(fit_obj, stan_data) {
  get_q <- function(draws, p) {
    map_dbl(as.data.frame(draws), quantile, p)
  }

  coverage_both <- tibble(
    x_obs = stan_data$x_both,
    y_obs = stan_data$y_both,
    x_lo = get_q(fit_obj$draws("x_rep", format = "matrix"), 0.025),
    x_hi = get_q(fit_obj$draws("x_rep", format = "matrix"), 0.975),
    y_lo = get_q(fit_obj$draws("y_rep", format = "matrix"), 0.025),
    y_hi = get_q(fit_obj$draws("y_rep", format = "matrix"), 0.975)
  ) |>
    mutate(
      x_coverage = between(x_obs, x_lo, x_hi),
      y_coverage = between(y_obs, y_lo, y_hi)
    )

  coverage_x_only <- tibble(
    x_obs = stan_data$x_only,
    x_lo = get_q(fit_obj$draws("x_only_rep", format = "matrix"), 0.025),
    x_hi = get_q(fit_obj$draws("x_only_rep", format = "matrix"), 0.975)
  ) |>
    mutate(x_coverage = between(x_obs, x_lo, x_hi), y_coverage = NA)

  coverage_y_only <- tibble(
    y_obs = stan_data$y_only,
    y_lo = get_q(fit_obj$draws("y_only_rep", format = "matrix"), 0.025),
    y_hi = get_q(fit_obj$draws("y_only_rep", format = "matrix"), 0.975)
  ) |>
    mutate(x_coverage = NA, y_coverage = between(y_obs, y_lo, y_hi))

  bind_rows(coverage_both, coverage_x_only, coverage_y_only) |>
    summarise(
      n_x = sum(!is.na(x_coverage)),
      n_y = sum(!is.na(y_coverage)),
      x_coverage = sum(x_coverage, na.rm = TRUE),
      y_coverage = sum(y_coverage, na.rm = TRUE)
    ) |>
    mutate(
      x_concordance = x_coverage / n_x,
      y_concordance = y_coverage / n_y,
      fit_x = (log(n_x + 1) +
        lchoose(n_x, x_coverage) +
        x_coverage * log(0.95) +
        (n_x - x_coverage) * log(0.05)) /
        log(10),
      fit_y = (log(n_y + 1) +
        lchoose(n_y, y_coverage) +
        y_coverage * log(0.95) +
        (n_y - y_coverage) * log(0.05)) /
        log(10)
    )
}
```

## Modello 5: trend quadratico

Estendiamo il Modello 4 aggiungendo un termine quadratico al trend temporale:

$
\text{logit}(p_{ij}) = \beta_j + \alpha \cdot t_i + \gamma \cdot t_i^2
$

- $\beta_j$: intercetta per ente
- $\alpha$: slope lineare comune
- $\gamma$: coefficiente quadratico comune
- $t_i$: tempo in z-score (stessa standardizzazione del M4)

**Prior:** $\beta_j, \alpha, \gamma \sim \text{Normal}(0, 10)$ — tutti con `target += normal_lpdf(...)` esplicito.

### Fit del modello

```{r}
#| label: compile-model-5
mod_quadratic <- cmdstan_model(
  here::here("inst/stan/bivariate_binomial_type2_facility_quadratic.stan")
)
```

```{r}
#| label: fit-model-5
fit_quadratic <- mod_quadratic$sample(
  data = stan_data_facility_trend,
  seed = 286776314,
  chains = 4,
  parallel_chains = 4
)

set.seed(720932853)
bs_quadratic <- bridge_sampler(fit_quadratic, silent = TRUE)
cat("log marginal likelihood M5:", bs_quadratic$logml, "\n")
write_rds(
  list(fit = fit_quadratic, bridge = bs_quadratic),
  here::here("inst/extdata/fit_type2_facility_quadratic.rds")
)
```

### Diagnostica e PPC

```{r}
#| label: diagnostics-5
fit_quadratic$summary(
  variables = c("alpha", "gamma", "q", "r", "delta_qr", "rr")
)
fit_quadratic$diagnostic_summary()
```

```{r}
#| label: ppc-5
compute_fit(fit_quadratic, stan_data)
```

### Bayes Factor vs Modello 4

```{r}
#| label: bf-5-vs-4
# bs_quadratic e bs_facility_trend già calcolati nei rispettivi chunk di fit
bf_5_vs_4 <- bf(bs_quadratic, bs_facility_trend, log = TRUE)
print(bf_5_vs_4$bf / log(10))
```

## Modello 6: intercette per coppia ente/settore

Sostituiamo l'intercetta per ente con un'intercetta per la coppia
(ente, id_settore): il settore 25 dell'ente A è una struttura fisica
diversa dal settore 25 dell'ente B.

$
\text{logit}(p_{ijk}) = \beta_k + \alpha \cdot t_i
$

- $\beta_k$: intercetta per coppia ente×settore ($K$ coppie uniche)
- $\alpha$: slope temporale comune
- $t_i$: z-score (stessa standardizzazione)

**Prior:** $\beta_k, \alpha \sim \text{Normal}(0, 10)$ — tutti con `target += normal_lpdf(...)` esplicito.

### Preparazione dati

```{r}
#| label: prep-data-facility-sector
# Mappa coppia (ente, id_settore) → indice intero
all_pairs <- sort(unique(c(
  paste(both$ente, both$id_settore, sep = "_"),
  paste(x_only$ente, x_only$id_settore, sep = "_"),
  paste(y_only$ente, y_only$id_settore, sep = "_")
)))
pair_map <- setNames(seq_along(all_pairs), all_pairs)
K <- length(all_pairs)

stan_data_fac_sec <- c(
  stan_data,
  list(
    K = K,
    fac_sec_both = unname(pair_map[paste(
      both$ente,
      both$id_settore,
      sep = "_"
    )]),
    t_both = stan_data_facility_trend$t_both,
    fac_sec_x_only = unname(pair_map[paste(
      x_only$ente,
      x_only$id_settore,
      sep = "_"
    )]),
    t_x_only = stan_data_facility_trend$t_x_only,
    fac_sec_y_only = unname(pair_map[paste(
      y_only$ente,
      y_only$id_settore,
      sep = "_"
    )]),
    t_y_only = stan_data_facility_trend$t_y_only
  )
)

cat("Coppie ente×settore:", K, "\n")
```

### Fit del modello

```{r}
#| label: compile-model-6
mod_fac_sec <- cmdstan_model(
  here::here("inst/stan/bivariate_binomial_type2_facility_sector.stan")
)
```

```{r}
#| label: fit-model-6
fit_fac_sec <- mod_fac_sec$sample(
  data = stan_data_fac_sec,
  seed = 672882108,
  chains = 4,
  parallel_chains = 4
)

set.seed(719249063)
bs_fac_sec <- bridge_sampler(fit_fac_sec)
cat("log marginal likelihood M6:", bs_fac_sec$logml, "\n")
write_rds(
  list(fit = fit_fac_sec, bridge = bs_fac_sec),
  here::here("inst/extdata/fit_type2_facility_sector.rds")
)
```

### Diagnostica e PPC

```{r}
#| label: diagnostics-6
fit_fac_sec$summary(variables = c("alpha", "q", "r", "delta_qr", "rr"))
fit_fac_sec$diagnostic_summary()
```

```{r}
#| label: ppc-6
compute_fit(fit_fac_sec, stan_data)
```

### Bayes Factor vs Modello 4

**Nota:** M4 ha J=36 parametri $\beta_j$ con prior Normal(0,10); M6 ha K > 36
parametri $\beta_k$ con la stessa prior. Il BF penalizza automaticamente la
complessità aggiuntiva — un BF > 1 indica che la granularità ente×settore
è giustificata dai dati.

```{r}
#| label: bf-6-vs-4
# bs_fac_sec e bs_facility_trend già calcolati nei rispettivi chunk di fit
bf_6_vs_4 <- bf(bs_fac_sec, bs_facility_trend, log = TRUE)
print(bf_6_vs_4$bf / log(10))
```

## Likelihood semplificata (modelli 7–9)

Dai modelli 7 in poi abbandoniamo la convoluzione esatta della binomiale
bivariata, troppo costosa per l'autodiff di NUTS (sommatoria su centinaia di
termini per osservazione, differenziata a ogni leapfrog step). La likelihood
"collassata" condiziona le cadute al numero osservato di contenuti:

$
X \sim \text{Bin}(n_x, p), \qquad
Y \mid X \sim \text{Bin}\!\left(n_y,\; \bar p\right), \quad
\bar p = \frac{X}{n_x}\,q + \left(1 - \frac{X}{n_x}\right) r
$

- Esatta in media per la parte condivisa; l'eccesso $n_y - n_x$ (mediana 2)
  è trattato con la frazione di contenzione osservata.
- L'identificazione di $q$ vs $r$ è preservata: $\bar p$ è lineare nella
  frazione di contenzione con pendenza $q - r$.
- Una beta-binomiale mean/variance-matched è stata scartata: $Y \mid X$ è
  sotto-dispersa (Poisson-binomiale, rapporto varianze 0.99–1.00 sui dati)
  mentre la beta-binomiale è sempre sovra-dispersa.

**Validazione** (M7, stessi dati e prior del modello esatto): q = 0.0527 vs
0.0532 esatto, r = 0.104 vs 0.103 — differenze entro il rumore Monte Carlo;
tempo di campionamento da 4.7 h a 28 min (~10×), diagnostica pulita
(0 divergenze, rhat ≈ 1).

**Nota sui Bayes factor**: sono confrontabili solo tra modelli con la stessa
likelihood — i BF dei modelli 1–6 (likelihood esatta) non sono confrontabili
con quelli dei modelli 7–9 (collassata).

Un tentativo alternativo di data augmentation in NIMBLE (NUTS-within-Gibbs
sul conteggio latente della cella congiunta) è fallito per mixing
catastrofico del sampler sui ~5000 latenti discreti (ESS ≈ 20, catena
intrappolata lontano dal modo corretto, pur essendo il modello
algebricamente equivalente).

## Modello 7: slope temporale per ente

Estendiamo il Modello 4 lasciando che ogni ente abbia la propria slope
temporale:

$
\text{logit}(p_{ij}) = \beta_j + \alpha_j \cdot t_i
$

- $\beta_j$: intercetta per ente
- $\alpha_j$: slope temporale per ente
- $t_i$: z-score (stessa standardizzazione)

**Prior:** $\beta_j, \alpha_j \sim \text{Normal}(0, 10)$ — tutti con `target += normal_lpdf(...)` esplicito.

### Fit del modello

```{r}
#| label: compile-model-7
mod_slopes <- cmdstan_model(
  here::here("inst/stan/bivariate_binomial_type2_facility_slopes.stan"),
  force = TRUE
)
```

```{r}
#| label: fit-model-7
# Riusa stan_data_facility_trend — stessa struttura dati del M4
fit_slopes <- mod_slopes$sample(
  data = stan_data_facility_trend,
  seed = 170741878,
  chains = 4,
  parallel_chains = 4
)

set.seed(941152032)
bs_slopes <- bridge_sampler(fit_slopes, silent = TRUE)
cat("log marginal likelihood M7:", bs_slopes$logml, "\n")
write_rds(
  list(fit = fit_slopes, bridge = bs_slopes),
  here::here("inst/extdata/fit_type2_facility_slopes.rds")
)
```

### Diagnostica e PPC

```{r}
#| label: diagnostics-7
fit_slopes$summary(variables = c("q", "r", "delta_qr", "rr"))
fit_slopes$diagnostic_summary()
```

```{r}
#| label: ppc-7
compute_fit(fit_slopes, stan_data)
```

### Bayes Factor

**Nota:** con il passaggio alla likelihood collassata, il BF di M7 contro i
modelli 1–6 (likelihood esatta) **non è più confrontabile** — le verosimiglianze
marginali sono su scale diverse. M7 diventa la **nuova baseline** per i
confronti tra modelli collassati (M8, M9). Il bridge sampling di M7
(`bs_slopes`, calcolato nel chunk di fit) serve come denominatore comune.

## Modello 8: trend quadratico per ente

Estendiamo il Modello 7 (slope lineare per ente) permettendo anche un
termine quadratico specifico per ente, così ogni ente può avere un
andamento della contenzione che curva nel tempo (es. sale poi si
stabilizza, o scende poi rimbalza) in modo indipendente dagli altri:

$
\text{logit}(p_{ij}) = \beta_j + \alpha_j \cdot t_i + \gamma_j \cdot t2_i
$

- $\beta_j$: intercetta per ente
- $\alpha_j$: slope lineare per ente
- $\gamma_j$: coefficiente quadratico per ente
- $t_i$: z-score (stessa standardizzazione)
- $t2_i$: termine quadratico **ortogonalizzato** rispetto a $1$ e $t$
  (residui della regressione di $t^2$ su $t$). Con $t$ in z-score, $t^2$ è
  fortemente correlato con $t$ e con l'intercetta dentro ciascun ente, il che
  allunga la posterior e rallenta NUTS; l'ortogonalizzazione decorrela
  $\gamma_j$ da $\beta_j, \alpha_j$ e migliora sensibilmente la geometria.

**Prior:** $\beta_j, \alpha_j, \gamma_j \sim \text{Normal}(0, 10)$ — tutti con `target += normal_lpdf(...)` esplicito, per coerenza con gli altri modelli. Poiché $t2$ è ortogonalizzato e standardizzato (sd 1), il prior su $\gamma_j$ è sulla stessa scala di quello su $\alpha_j$. Nota: se il campionamento risulta lento (divergenze, saturazione del treedepth), la leva è restringere il prior di $\gamma_j$ — con prior piatti sui 36 parametri aggiuntivi la posteriore può essere mal condizionata, e il paradosso di Lindley penalizza comunque M8 nel BF.

### Preparazione dati

```{r}
#| label: prep-data-quadratic
# Ortogonalizzazione di t^2 rispetto a 1 e t (Gram-Schmidt via regressione).
# ATTENZIONE: va calcolata sulla scala Z-SCORE (quella usata dal modello),
# non su t_all grezzo (anni) — altrimenti t2 ~ 2021^2 e i logit esplodono.
tz_all <- with(
  stan_data_facility_trend,
  c(t_both, t_x_only, t_y_only)
)
orth_t2 <- lm(I(tz_all^2) ~ tz_all)
# Standardizzazione: sd dei residui sul POOL (identica per i tre gruppi),
# così t2 ha sd 1 come t e il prior su gamma_j è sulla stessa scala di alpha_j
t2_sd <- sd(residuals(orth_t2))
mk_t2 <- function(t) {
  (t^2 - predict(orth_t2, newdata = data.frame(tz_all = t))) / t2_sd
}

stan_data_facility_quad <- c(
  stan_data_facility_trend,
  list(
    t2_both = mk_t2(stan_data_facility_trend$t_both),
    t2_x_only = mk_t2(stan_data_facility_trend$t_x_only),
    t2_y_only = mk_t2(stan_data_facility_trend$t_y_only)
  )
)

# Controllo sanità: t2 deve avere sd ~1 sul pool e range O(1)
sapply(
  stan_data_facility_quad[c("t2_both", "t2_x_only", "t2_y_only")],
  function(v) c(min = min(v), max = max(v), sd = sd(v))
)
```

### Fit del modello

```{r}
#| label: compile-model-8
mod_quad_slopes <- cmdstan_model(
  here::here(
    "inst/stan/bivariate_binomial_type2_facility_quadratic_slopes.stan"
  ),
  force = TRUE
)
```

```{r}
#| label: fit-model-8
# Usa stan_data_facility_quad — M7 + termine quadratico ortogonalizzato
fit_quad_slopes <- mod_quad_slopes$sample(
  data = stan_data_facility_quad,
  seed = 635887313,
  chains = 4,
  parallel_chains = 4
)

set.seed(817717701)
bs_quad_slopes <- bridge_sampler(fit_quad_slopes, silent = TRUE)
cat("log marginal likelihood M8:", bs_quad_slopes$logml, "\n")
write_rds(
  list(fit = fit_quad_slopes, bridge = bs_quad_slopes),
  here::here("inst/extdata/fit_type2_facility_quadratic_slopes.rds")
)
```

### Diagnostica e PPC

```{r}
#| label: diagnostics-8
fit_quad_slopes$summary(variables = c("q", "r", "delta_qr", "rr"))
fit_quad_slopes$diagnostic_summary()
```

```{r}
#| label: ppc-8
compute_fit(fit_quad_slopes, stan_data)
```

### Bayes Factor vs Modello 7

**Nota:** M8 aggiunge J=36 parametri $\gamma_j$ rispetto a M7 — il BF
penalizza questa complessità aggiuntiva; un BF > 1 indica che la curvatura
ente-specifica è giustificata dai dati nonostante il costo parametrico.

```{r}
#| label: bf-8-vs-7
# bs_quad_slopes e bs_slopes già calcolati nei rispettivi chunk di fit
bf_8_vs_7 <- bf(bs_quad_slopes, bs_slopes, log = TRUE)
print(bf_8_vs_7$bf / log(10))
```

## Modello 9: intercetta e slope per coppia ente/settore

Manteniamo un modello lineare nel tempo (come M7), ma spostiamo la
granularità dell'intercetta *e* della slope dal livello ente al livello
della coppia (ente, id_settore) — l'analogo lineare di M6, ma con slope
specifica per coppia invece che comune:

$
\text{logit}(p_k) = \beta_k + \alpha_k \cdot t_i
$

- $\beta_k$: intercetta per coppia ente×settore ($K$ coppie uniche)
- $\alpha_k$: slope temporale per coppia ente×settore
- $t_i$: z-score (stessa standardizzazione)

**Prior:** $\beta_k, \alpha_k \sim \text{Normal}(0, 10)$ — tutti con `target += normal_lpdf(...)` esplicito.

### Fit del modello

```{r}
#| label: compile-model-9
mod_fac_sec_slopes <- cmdstan_model(
  here::here("inst/stan/bivariate_binomial_type2_facility_sector_slopes.stan"),
  force = TRUE
)
```

```{r}
#| label: fit-model-9
# Riusa stan_data_fac_sec — stessa struttura dati del M6 (K coppie ente×settore)
fit_fac_sec_slopes <- mod_fac_sec_slopes$sample(
  data = stan_data_fac_sec,
  seed = 239054855,
  chains = 4,
  parallel_chains = 4
)

set.seed(457967843)
bs_fac_sec_slopes <- bridge_sampler(fit_fac_sec_slopes, silent = TRUE)
cat("log marginal likelihood M9:", bs_fac_sec_slopes$logml, "\n")
write_rds(
  list(fit = fit_fac_sec_slopes, bridge = bs_fac_sec_slopes),
  here::here("inst/extdata/fit_type2_facility_sector_slopes.rds")
)
```

### Diagnostica e PPC

```{r}
#| label: diagnostics-9
fit_fac_sec_slopes$summary(variables = c("q", "r", "delta_qr", "rr"))
fit_fac_sec_slopes$diagnostic_summary()
```

```{r}
#| label: ppc-9
compute_fit(fit_fac_sec_slopes, stan_data)
```

### Bayes Factor vs Modello 7

**Nota:** M9 ha K > 36 coppie di parametri $(\beta_k, \alpha_k)$ contro i
J=36 $(\beta_j, \alpha_j)$ di M7 — il BF penalizza la complessità
aggiuntiva; un BF > 1 indica che la granularità ente×settore è
giustificata anche per la slope temporale.

```{r}
#| label: bf-9-vs-7
# bs_fac_sec_slopes e bs_slopes già calcolati nei rispettivi chunk di fit
bf_9_vs_7 <- bf(bs_fac_sec_slopes, bs_slopes, log = TRUE)
print(bf_9_vs_7$bf / log(10))
```

## Modello 10: q e r gerarchici per coppia ente/settore

M9 è il nuovo modello di riferimento (concordanza molto buona su X), ma con
$q$ e $r$ globali la variabilità di Y tra coppie ente×settore non può essere
colta: gli intervalli previsivi su Y sono strutturalmente troppo stretti.
Introduciamo quindi un livello gerarchico sui tassi di caduta:

$
q_k \sim \text{Beta}(a_q, b_q), \qquad r_k \sim \text{Beta}(a_r, b_r)
$

$
a_q, b_q, a_r, b_r \sim \text{Exponential}(1) \quad \text{(indipendenti)}
$

- $q_k$: probabilità di caduta se contenuto, per coppia $k$
- $r_k$: probabilità di caduta se non contenuto, per coppia $k$
- Iperpriori esponenziali con $\lambda = 1$, indipendenti tra $q$ e $r$

**Coerenza con il prior uniforme precedente:** approssimata, non esatta —
Beta(1, 1) = Uniforme è il punto centrale dell'iperprior Exp(1), ma il prior
marginale di $q_k$ integrando su $(a_q, b_q)$ non è esattamente uniforme.

**Nota geometrica:** Beta con parametri stimati può avere $a < 1$ (densità
divergente al bordo 0) e $q_k$ è piccolo (~5%) — possibili divergenze vicino
al bordo; per questo il fit usa `adapt_delta = 0.95`.

**Prior:** $\beta_k, \alpha_k \sim \text{Normal}(0, 10)$ con `target += normal_lpdf(...)` esplicito; iperpriori con `target += exponential_lpdf(... | 1)` esplicito; gerarchia con `target += beta_lpdf(...)` esplicito — tutto normalizzato per il BF.

### Fit del modello

```{r}
#| label: compile-model-10
mod_hier_qr <- cmdstan_model(
  here::here(
    "inst/stan/bivariate_binomial_type2_facility_sector_slopes_hier_qr.stan"
  ),
  force = TRUE
)
```

```{r}
#| label: fit-model-10
# Riusa stan_data_fac_sec — stessa struttura dati del M9
fit_hier_qr <- mod_hier_qr$sample(
  data = stan_data_fac_sec,
  seed = 123768331,
  chains = 4,
  parallel_chains = 4
)

set.seed(429611497)
bs_hier_qr <- bridge_sampler(fit_hier_qr, silent = TRUE)
cat("log marginal likelihood M10:", bs_hier_qr$logml, "\n")
write_rds(
  list(fit = fit_hier_qr, bridge = bs_hier_qr),
  here::here("inst/extdata/fit_type2_facility_sector_slopes_hier_qr.rds")
)
```

### Diagnostica e PPC

```{r}
#| label: diagnostics-10
fit_hier_qr$summary(
  variables = c("q_bar", "r_bar", "delta_qr", "rr", "a_q", "b_q", "a_r", "b_r")
)
fit_hier_qr$diagnostic_summary()
```

```{r}
#| label: ppc-10
compute_fit(fit_hier_qr, stan_data)
```

### Bayes Factor vs Modello 9

**Nota:** M10 sostituisce i 2 parametri globali $(q, r)$ con $2K$ parametri
gerarchici + 4 iperparametri. Il BF confronta modelli con la stessa
likelihood collassata ed è quindi valido; la struttura gerarchica riduce il
costo Occam rispetto a $2K$ parametri indipendenti perché i $q_k$ ($r_k$) sono
parzialmente poolati verso una distribuzione comune stimata dai dati.

```{r}
#| label: bf-10-vs-9
# bs_hier_qr e bs_fac_sec_slopes già calcolati nei rispettivi chunk di fit
bf_10_vs_9 <- bf(bs_hier_qr, bs_fac_sec_slopes, log = TRUE)
print(bf_10_vs_9$bf / log(10))
```

## Modello 11: M10 + trend quadratico per coppia ente/settore

M10 cattura completamente la variabilità di Y grazie alla gerarchia su
$q_k, r_k$. Resta da perfezionare il fit su X: estendiamo il trend di
contenzione da lineare a quadratico per ciascuna coppia ente×settore:

$
\text{logit}(p_k) = \beta_k + \alpha_k \cdot t_i + \gamma_k \cdot t2_i
$

- $\gamma_k$: coefficiente quadratico per coppia ente×settore
- $t2_i$: termine quadratico ortogonalizzato (Gram–Schmidt) e standardizzato,
  identico a quello costruito per M8 — si riusa `mk_t2`

**Prior:** $\beta_k, \alpha_k \sim \text{Normal}(0, 10)$; $\gamma_k \sim \text{Normal}(0, 5)$ — tutti con `target += normal_lpdf(...)` esplicito. Il prior di $\gamma_k$ è volutamente meno dispersivo dello standard del progetto: sulla scala standardizzata di $t2$ (sd 1), sd = 5 ammette comunque curvature molto ampie (±18 logit a 2 sd) ma esclude le regioni assurde che degradano la geometria di NUTS. La scelta è fatta a priori, prima del fit, e dichiarata qui — il BF vs M10 resta valido perché il prior è parte della definizione del modello. Gerarchia su $q_k, r_k$ invariata rispetto a M10.

**Nota di complessità:** M11 ha $3K + 2K + 4 = 239$ parametri. Se il
campionamento restasse lento anche con sd = 5 (divergenze, saturazione del
treedepth), la leva successiva è restringere ulteriormente il prior di
$\gamma_k$ — consapevoli che ciò cambierebbe il BF.

### Preparazione dati

```{r}
#| label: prep-data-fac-sec-quad
# t2 dipende solo da t: si riusa mk_t2 (ortogonalizzazione Gram–Schmidt
# standardizzata, già costruita per M8) sui tempi di stan_data_fac_sec
stan_data_fac_sec_quad <- c(
  stan_data_fac_sec,
  list(
    t2_both = mk_t2(stan_data_fac_sec$t_both),
    t2_x_only = mk_t2(stan_data_fac_sec$t_x_only),
    t2_y_only = mk_t2(stan_data_fac_sec$t_y_only)
  )
)

# Controllo sanità: range O(1)
sapply(
  stan_data_fac_sec_quad[c("t2_both", "t2_x_only", "t2_y_only")],
  range
)
```

### Fit del modello

```{r}
#| label: compile-model-11
mod_hier_qr_quad <- cmdstan_model(
  here::here(
    "inst/stan/bivariate_binomial_type2_fac_sec_slopes_hier_qr_quad.stan"
  ),
  force = TRUE
)
```

```{r}
#| label: fit-model-11
fit_hier_qr_quad <- mod_hier_qr_quad$sample(
  data = stan_data_fac_sec_quad,
  seed = 220460355,
  chains = 4,
  parallel_chains = 4
)

set.seed(88558276)
bs_hier_qr_quad <- bridge_sampler(fit_hier_qr_quad, silent = TRUE)
cat("log marginal likelihood M11:", bs_hier_qr_quad$logml, "\n")
write_rds(
  list(fit = fit_hier_qr_quad, bridge = bs_hier_qr_quad),
  here::here("inst/extdata/fit_type2_fac_sec_slopes_hier_qr_quad.rds")
)
```

### Diagnostica e PPC

```{r}
#| label: diagnostics-11
fit_hier_qr_quad$summary(
  variables = c("q_bar", "r_bar", "delta_qr", "rr", "a_q", "b_q", "a_r", "b_r")
)
fit_hier_qr_quad$diagnostic_summary()
```

```{r}
#| label: ppc-11
compute_fit(fit_hier_qr_quad, stan_data)
```

### Bayes Factor vs Modello 10

**Nota:** M11 aggiunge $K = 47$ parametri $\gamma_k$ rispetto a M10. Il BF è
valido (stessa likelihood collassata, stesse convenzioni di prior) e
penalizza automaticamente la complessità: un BF > 1 indica che la curvatura
specifica per coppia è giustificata dai dati.

```{r}
#| label: bf-11-vs-10
# bs_hier_qr_quad e bs_hier_qr già calcolati nei rispettivi chunk di fit
bf_11_vs_10 <- bf(bs_hier_qr_quad, bs_hier_qr, log = TRUE)
print(bf_11_vs_10$bf / log(10))
```

## Modello 12: modello congiunto multi-outcome (multinomiale)

Il modello definitivo raccoglie **tutti** gli indicatori in un'unica
likelihood. Gli indicatori sono **annidati** ($1.5 \subset 1.3 \subset 1.1$):
1.3 conta le cadute con esito qualsiasi (minore + maggiore) e 1.5 quelle con
esito maggiore. Per ogni osservazione costruiamo quindi il vettore
multinomiale sui residenti (denominatore $n_y$ = `d_1.1`) per differenze
successive:

$
c = (\underbrace{n_{1.1} - n_{1.3}}_{\text{caduta senza esito}},\;
\underbrace{n_{1.3} - n_{1.5}}_{\text{esito minore}},\;
\underbrace{n_{1.5}}_{\text{esito maggiore}},\;
\underbrace{n_y - n_{1.1}}_{\text{non caduto}})
$

Il modello è la **fattorizzazione esatta** della multinomiale a 4 celle in
due livelli (proprietà standard della multinomiale, nessuna approssimazione):

**Livello 1 — caduta sì/no** (identico a M11, che campiona perfettamente):

$
Y \sim \text{Bin}(n_y, p_{\text{fall}}), \qquad
p_{\text{fall}} = \frac{X}{n_x}\, q_{\text{fall},k} + \left(1 - \frac{X}{n_x}\right) r_{\text{fall},k}
$

**Livello 2 — esito dato la caduta** (multinomiale a 3 celle sui caduti,
coerente con i denominatori di 1.3/1.5 che sono le cadute avvenute):

$
(c_1, c_2, c_3) \mid Y \sim \text{Multinomial}(Y, \bar s_k), \qquad
\bar s_k = \frac{\frac{X}{n_x} q_{\text{fall},k}\, s_{q,k} + \left(1 - \frac{X}{n_x}\right) r_{\text{fall},k}\, s_{r,k}}{p_{\text{fall}}}
$

**Gerarchia:** Beta (iperpriori $\text{Exp}(1)$) per le probabilità di caduta,
come in M10/M11; **logistica-normale** per le quote di esito — nessun
simplesso, tutti i parametri nascono non vincolati:

$
q_{\text{fall},k} \sim \text{Beta}(a_q, b_q), \quad
r_{\text{fall},k} \sim \text{Beta}(a_r, b_r)
$

$
s_{q,k} = \text{softmax}(\eta_{q,k}), \quad \eta_{q,k} \sim \text{Normal}(\mu_q, \sigma_q);
\qquad
s_{r,k} = \text{softmax}(\eta_{r,k}), \quad \eta_{r,k} \sim \text{Normal}(\mu_r, \sigma_r)
$

con $\mu \sim \text{Normal}(0, 2)$, $\sigma \sim \text{Exp}(1)$. La versione
con Dirichlet su simplesso aveva geometria patologica al bordo (100% di
saturazione del max treedepth anche dopo la fattorizzazione); la
parametrizzazione softmax elimina il problema alla radice. La gerarchia su
$\eta$ è implementata in forma **non centrata**
($\eta_k = \mu + \sigma \odot \eta_k^{raw}$, $\eta_k^{raw} \sim \text{Normal}(0,1)$):
la forma centrata produceva un imbuto gerarchico (E-BFMI 0.16, treedepth
saturato al 100%).

**Perché questa forma:** la versione a simplesso singolo a 4 celle (con la
cella "non caduto" al ~90%) aveva geometria patologica vicino al bordo —
oltre 36 s/iterazione. La fattorizzazione sposta la cella dominante nel
livello binomiale (struttura Beta di M10/M11, ben condizionata) e riduce il
simplesso alle 3 celle di esito sui soli caduti. Non servendo più Bayes
factor per M12, il modello usa la notazione `~` (le costanti di
normalizzazione comunque non influiscono sulla velocità: dipendono solo dai
dati e hanno gradiente nullo).

La parte di contenzione è invariata rispetto a M11
($\text{logit}(p_k) = \beta_k + \alpha_k t + \gamma_k t2$).

**Vantaggio rispetto a outcome separati:** le celle restano disgiunte ed
esaustive per costruzione — nessuna assunzione di indipendenza condizionata
tra gli outcome, che condividono gli stessi residenti.

**Gruppi di osservazioni** (riconciliati con l'analisi precedente):

| Gruppo | n | Contributo |
|---|---|---|
| Contenzione (tutti i record con 2.1) | 2766 | $X \sim \text{Bin}(n_x, p_k)$ |
| + outcome completi validi | 2174 | multinomiale con $\bar p_k$ |
| + solo 1.1 o violazioni di annidamento (35) | 350 | binomiale sul totale cadute |
| outcome completi validi senza contenzione | 349 | multinomiale marginale (mix con $p_k$) |
| solo 1.1 senza contenzione (incluse 24 violazioni) | 70 | binomiale marginale |

Le violazioni di annidamento ($n_{1.3} > n_{1.1}$ o $n_{1.5} > n_{1.3}$,
59 record) sono probabili errori di data entry e ricadono nel gruppo
binomiale, che usa solo il totale cadute.

**Attenzione — niente Bayes factor vs M11:** M12 usa *più dati* (1.3 e 1.5),
quindi la sua verosimiglianza marginale non è confrontabile con quella dei
modelli precedenti. Non eseguiamo bridge sampling per M12.

### Preparazione dati

```{r}
#| label: prep-data-multinomial
# Pivot a 4 indicatori
multi_wide <- restraints_falls |>
  mutate(ind = str_sub(indicatore, 1, 3)) |>
  select(anno, mese, ente, id_settore, ind, n, d) |>
  pivot_wider(names_from = ind, values_from = c(n, d), names_sep = "_")

mw <- multi_wide |>
  mutate(
    has_x = !is.na(n_2.1) & !is.na(d_2.1),
    has_11 = !is.na(n_1.1) & !is.na(d_1.1),
    complete = has_11 &
      !is.na(n_1.3) &
      !is.na(n_1.5) &
      (n_1.3 <= n_1.1) &
      (n_1.5 <= n_1.3), # annidamento 1.5 ⊆ 1.3 ⊆ 1.1; esclude violazioni
    t = (anno + (mese - 0.5) / 12 - t_mean) / t_sd,
    k = unname(pair_map[paste(ente, id_settore, sep = "_")])
  )
mw$t2 <- mk_t2(mw$t)

# Allineamento all'ordine ORIGINALE di both/x_only/y_only via join sulle
# chiavi, per compatibilità con compute_fit (stan_data esistente)
keys <- c("anno", "mese", "ente", "id_settore")
both_m <- both |> select(all_of(keys)) |> left_join(mw, by = keys)
x_only_m <- x_only |> select(all_of(keys)) |> left_join(mw, by = keys)
y_only_m <- y_only |> select(all_of(keys)) |> left_join(mw, by = keys)

# Sanity check: devono riprodurre esattamente i gruppi originali
stopifnot(
  identical(as.integer(both_m$n_2.1), stan_data$x_both),
  identical(as.integer(both_m$n_1.1), stan_data$y_both),
  identical(as.integer(x_only_m$n_2.1), stan_data$x_only),
  identical(as.integer(y_only_m$n_1.1), stan_data$y_only)
)

# Celle multinomiali per indicatori ANNIDATI (1.5 ⊆ 1.3 ⊆ 1.1):
# (caduta senza esito, esito minore, esito maggiore, non caduto)
mk_cells <- function(df) {
  cbind(
    as.integer(df$n_1.1 - df$n_1.3),
    as.integer(df$n_1.3 - df$n_1.5),
    as.integer(df$n_1.5),
    as.integer(df$d_1.1 - df$n_1.1)
  )
}

restr_m <- bind_rows(both_m, x_only_m) # both prima, poi x_only
both_multi <- both_m |> filter(complete)
both_bin <- both_m |> filter(!complete)
marg_multi <- y_only_m |> filter(complete)
marg_bin <- y_only_m |> filter(!complete)

stan_data_multi <- list(
  K = K,
  N_both = nrow(both_m),
  N_x_only = nrow(x_only_m),
  N_y_only = nrow(y_only_m),
  # blocco contenzione
  N_x = nrow(restr_m),
  n_x = as.integer(restr_m$d_2.1),
  x = as.integer(restr_m$n_2.1),
  fs_x = restr_m$k,
  t_x = restr_m$t,
  t2_x = restr_m$t2,
  # both multinomiale
  N_multi = nrow(both_multi),
  n_y_multi = as.integer(both_multi$d_1.1),
  x_multi = as.integer(both_multi$n_2.1),
  nx_multi = as.integer(both_multi$d_2.1),
  c_multi = mk_cells(both_multi),
  fs_multi = both_multi$k,
  pos_multi = which(both_m$complete),
  # both binomiale
  N_bin = nrow(both_bin),
  n_y_bin = as.integer(both_bin$d_1.1),
  y_bin = as.integer(both_bin$n_1.1),
  x_bin = as.integer(both_bin$n_2.1),
  nx_bin = as.integer(both_bin$d_2.1),
  fs_bin = both_bin$k,
  pos_bin = which(!both_m$complete),
  # marginale multinomiale
  N_mm = nrow(marg_multi),
  n_y_mm = as.integer(marg_multi$d_1.1),
  c_mm = mk_cells(marg_multi),
  fs_mm = marg_multi$k,
  t_mm = marg_multi$t,
  t2_mm = marg_multi$t2,
  pos_mm = which(y_only_m$complete),
  # marginale binomiale
  N_bm = nrow(marg_bin),
  n_y_bm = as.integer(marg_bin$d_1.1),
  y_bm = as.integer(marg_bin$n_1.1),
  fs_bm = marg_bin$k,
  t_bm = marg_bin$t,
  t2_bm = marg_bin$t2,
  pos_bm = which(!y_only_m$complete)
)

cat(
  "Gruppi: multi",
  nrow(both_multi),
  "| bin",
  nrow(both_bin),
  "| mm",
  nrow(marg_multi),
  "| bm",
  nrow(marg_bin),
  "\n"
)
```

### Fit del modello

```{r}
#| label: compile-model-12
mod_multi <- cmdstan_model(
  here::here("inst/stan/restraint_multinomial_fac_sec_quad.stan"),
  force = TRUE
)
```

```{r}
#| label: fit-model-12
# Inizializzazione dalle medie posteriori di M11: i coefficienti del trend
# partono dal fit precedente; i simplessi q/r sono ricostruiti dalla
# probabilità di caduta di M11 usando la composizione globale delle celle
# di esito osservata nei dati. Evita all'adattamento di attraversare
# regioni patologiche dello spazio.
m11_means <- fit_hier_qr_quad$summary(
  variables = c("beta", "alpha", "gamma", "q", "r")
)
beta0 <- m11_means$mean[grepl("^beta", m11_means$variable)]
alpha0 <- m11_means$mean[grepl("^alpha", m11_means$variable)]
gamma0 <- m11_means$mean[grepl("^gamma", m11_means$variable)]
q11 <- m11_means$mean[grepl("^q\\[", m11_means$variable)]
r11 <- m11_means$mean[grepl("^r\\[", m11_means$variable)]

# Composizione globale delle celle di esito tra i caduti
cell_tot <- colSums(rbind(stan_data_multi$c_multi, stan_data_multi$c_mm))
share <- cell_tot[1:3] / sum(cell_tot[1:3])

init_multi <- function() {
  list(
    beta = beta0 + rnorm(K, 0, 0.1),
    alpha = alpha0 + rnorm(K, 0, 0.05),
    gamma = gamma0 + rnorm(K, 0, 0.05),
    q_fall = q11,
    r_fall = r11,
    eta_q_raw = matrix(rnorm(K * 3, 0, 0.1), nrow = K, ncol = 3),
    eta_r_raw = matrix(rnorm(K * 3, 0, 0.1), nrow = K, ncol = 3),
    a_q = 1,
    b_q = (1 - mean(q11)) / mean(q11), # media Beta ≈ mean(q11)
    a_r = 1,
    b_r = (1 - mean(r11)) / mean(r11),
    mu_q = log(share),
    sigma_q = rep(0.5, 3),
    mu_r = log(share),
    sigma_r = rep(0.5, 3)
  )
}

fit_multi <- mod_multi$sample(
  data = stan_data_multi,
  seed = 919214260,
  chains = 4,
  parallel_chains = 4,
  adapt_delta = 0.95,
  init = init_multi
)

write_rds(
  list(fit = fit_multi),
  here::here("inst/extdata/fit_multinomial_fac_sec_quad.rds")
)
```

### Diagnostica e PPC

```{r}
#| label: diagnostics-12
fit_multi$summary(
  variables = c(
    "q_bar",
    "r_bar",
    "fall_q",
    "fall_r",
    "delta_fall",
    "rr_fall",
    "delta_major",
    "rr_major",
    "a_q",
    "b_q",
    "a_r",
    "b_r",
    "mu_q",
    "sigma_q",
    "mu_r",
    "sigma_r"
  )
)
fit_multi$diagnostic_summary()
```

```{r}
#| label: ppc-12
# Compatibile con compute_fit: i generated quantities riproducono l'ordine
# originale di stan_data (x_rep, y_rep, x_only_rep, y_only_rep)
compute_fit(fit_multi, stan_data)
```


### Riepilogo completo

| Modello | Likelihood | Conc. X | Conc. Y | fit_x | fit_y | BF |
|---|---|---|---|---|---|---|
| 1 — Base (p globale) | esatta | 36.8% | 89.7% | — | — | — |
| 2 — Trend su p | esatta | 36.8% | 89.5% | — | — | — |
| 3 — p per ente | esatta | 83.5% | 90.7% | −106 | −18.0 | — |
| 4 — p per ente + trend | esatta | 83.6% | 91.3% | −105 | −13.1 | baseline (1–6) |
| 5 — M4 + trend quadratico | esatta | | | | | |
| 6 — Intercette ente×settore | esatta | | | | | |
| **7 — Slope per ente** | **collassata** | | | | | baseline (7–9) |
| 8 — Trend quadratico per ente | collassata | | | | | vs M7 |
| **9 — Intercetta+slope ente×settore** | **collassata** | | | | | **reference attuale** |
| 10 — M9 + q, r gerarchici | collassata | | | | | vs M9 |
| 11 — M10 + trend quad. per coppia | collassata | | | | | vs M10 |
| **12 — Multi-outcome (multinomiale)** | **collassata** | | | | | *non confrontabile (dati estesi)* |

La concordanza è calcolata aggregando tutti i gruppi (both + x_only + y_only)
ed è confrontabile tra tutti i modelli. I Bayes factor invece sono
confrontabili **solo all'interno dello stesso gruppo di likelihood**
(1–6 esatta, 7–9 collassata).

- fit_max ≈ 2.0 (concordanza esattamente al 95% con n_x=2766, n_y=2943)
- fit = 0 → concordanza ~95% (obiettivo minimo)
- fit = −105 (M4) → concordanza 83.6%: mancano ~10.5 pp al bordo inferiore di fit ≥ 0

Le stime di $q$ e $r$ sono stabili tra tutti i modelli ($\delta \approx -0.06$,
$RR \approx 0.43$), indicando che il risultato principale non dipende dalla
specificazione di $p$.

## Analisi modello finale


```{r}

# Estimandi di popolazione (iperparametri della gerarchia Beta)
# - delta: E[q_new - r_new | dati] = differenza delle medie per-draw
#   (forma Rao-Blackwell esatta, varianza inferiore alla simulazione)
# - ratio: la media di (q_new - r_new)/r_new NON ESISTE — la posterior di a_r
#   ha sempre massa sotto 1 (strutturale: l'iperprior Exp(1) include (0,1)
#   qualsiasi siano i dati) e lì E[1/r] diverge. Si usa la MEDIANA della
#   distribuzione predittiva del ratio per una nuova coppia.
set.seed(636936637)


parametri_caduta <- fit_multi$draws(
  c("a_q", "b_q", "a_r", "b_r"),
  format = "df"
) |>
  as_tibble() |>
  clean_names() |>
  mutate(
    pred_q = a_q / (a_q + b_q),
    pred_r = a_r / (a_r + b_r),
    delta = pred_q - pred_r,
    q_new = rbeta(n(), a_q, b_q),
    r_new = rbeta(n(), a_r, b_r),
    delta_new = q_new - r_new,
    ratio_new = (q_new - r_new) / r_new # riassumere con mediana + HDI, MAI media
  )
```


```{r}

parametri_caduta |>
  ggplot(aes(delta_new)) +
  geom_histogram(bins = 63) +
  geom_vline(
    data = \(x) {
      x |>
        summarise(delta = mean(delta))
    },
    aes(xintercept = delta),
    color = "#3366FF",
    linewidth = 1
  )
```

```{r}

parametri_caduta |>
  pull(delta) |>
  acf()
```

```{r}

parametri_caduta |>
  pull(delta_new) |>
  acf()
```

```{r}

parametri_caduta |>
  pull(ratio_new) |>
  acf()
```

```{r}

parametri_caduta |>
  summarise(
    p = mean(delta_new < 0),
  ) |>
  mutate(log_bf = log10(p / (1 - p)))
```

C'è scarsa evidenza del fatto che le contenzioni riducano le cadute.

```{r}

parametri_caduta |>
  filter(ratio_new < 21) |>
  ggplot(aes(ratio_new)) +
  geom_histogram(bins = 63) +
  geom_vline(
    data = \(x) {
      x |>
        summarise(ratio = median(ratio_new))
    },
    aes(xintercept = ratio),
    color = "#3366FF",
    linewidth = 1
  )
```

```{r}

parametri_caduta |>
  summarise(
    across(c(delta_new, ratio_new), hdi)
  )
```

```{r}

parametri_caduta |>
  summarise(
    delta = mean(delta),
    ratio = median(ratio_new)
  )
```

### Delta per coppia ente×settore

Stima di $\delta_k = q_{\text{fall},k} - r_{\text{fall},k}$ per ciascuna delle
47 coppie, con HDI al 95% (`bayestestR::hdi`) e probabilità a posteriori che
il delta sia negativo. La tabella mostra che l'effetto non è piccolo ovunque,
ma cambia segno tra sottoinsiemi di strutture: ~15 coppie con beneficio
credibile, ~8 con danno credibile, ~24 incerte.

```{r}
#| label: delta-per-coppia
# Etichette delle 47 coppie (stesso ordinamento alfabetico degli indici Stan)
pairs <- restraints_falls |>
  filter(
    indicatore %in%
      c(
        "2.1 Persone soggette a contenzione fisica",
        "1.1 Residenti caduti nel periodo di riferimento"
      ),
    !is.na(n),
    !is.na(d)
  ) |>
  mutate(pair = paste(ente, id_settore, sep = "_")) |>
  distinct(pair) |>
  pull(pair) |>
  sort()
stopifnot(length(pairs) == 47)

# Delta per coppia: array iterazioni × catene × coppia
delta <- fit_multi$draws("q_fall", format = "array") -
  fit_multi$draws("r_fall", format = "array")

# Una sola chiamata a hdi() per coppia: restituisce entrambi i limiti
tab_delta <- apply(delta, 3, function(v) {
  h <- bayestestR::hdi(v)
  c(
    delta_mean = mean(v),
    hdi_lo = h$CI_low,
    hdi_hi = h$CI_high,
    p_delta_neg = mean(v < 0)
  )
}) |>
  t() |>
  as_tibble() |>
  mutate(coppia = pairs, .before = 1) |>
  arrange(delta_mean) |>
  mutate(across(-coppia, ~ round(.x, 3)))
```

```{r}

tab_delta |>
  mutate(evidence = log10(p_delta_neg / (1 - p_delta_neg))) |>
  ggplot(aes(delta_mean)) +
  geom_histogram(bins = 7)
```

### PPC sugli indicatori di esito (1.3 e 1.5)

La concordanza di `compute_fit` copre solo X e Y (cadute totali). Qui
verifichiamo le celle di esito sul gruppo `multi` (2174 osservazioni con
contenzione + outcome completi). Due accorgimenti chiave:

- **Le marginali di una multinomiale sono binomiali** — niente simulazione
  multinomiale: $n_{1.3} \sim \text{Bin}(n_y, p_{\text{fall}}(s_2+s_3))$ e
  $n_{1.5} \sim \text{Bin}(n_y, p_{\text{fall}} s_3)$. Nella fattorizzazione
  $p_{\text{fall}}$ si elide:
  $p_{1.3} = f\, q_f (s_{q2}{+}s_{q3}) + (1-f)\, r_f (s_{r2}{+}s_{r3})$,
  $p_{1.5} = f\, q_f s_{q3} + (1-f)\, r_f s_{r3}$, con $f = X/n_x$.
- **Ordine delle colonne Stan**: `s_q[k,m]` è appiattito con $k$ che varia più
  in fretta — la cella $m$ della coppia $k$ è la colonna $(m-1)K + k$.

```{r}
#| label: ppc-outcome-cells
set.seed(4815)
sub <- sample(4000, 800)

# Dati del gruppo multi (da stan_data_multi)
K <- stan_data_multi$K
k <- stan_data_multi$fs_multi
nx <- stan_data_multi$nx_multi
frac <- ifelse(nx > 0, stan_data_multi$x_multi / nx, 0)
n_y <- stan_data_multi$n_y_multi
obs_13 <- stan_data_multi$c_multi[, 2] + stan_data_multi$c_multi[, 3] # minore+maggiore
obs_15 <- stan_data_multi$c_multi[, 3] # maggiore

# Draw: q_fall/r_fall (4000×K), s_q/s_r (4000×3K, ordine Stan: coppia veloce)
qf <- fit_multi$draws("q_fall", format = "matrix")
rf <- fit_multi$draws("r_fall", format = "matrix")
sq <- matrix(fit_multi$draws("s_q", format = "array"), nrow = 4000)
sr <- matrix(fit_multi$draws("s_r", format = "array"), nrow = 4000)

# Sanity check: le celle di ogni coppia sommano a 1
stopifnot(all(
  abs(sq[1:50, 1] + sq[1:50, K + 1] + sq[1:50, 2 * K + 1] - 1) < 1e-6
))

# Matrici draw × obs
qf_o <- qf[sub, k]
rf_o <- rf[sub, k]
sq2_o <- sq[sub, K + k]
sq3_o <- sq[sub, 2 * K + k]
sr2_o <- sr[sub, K + k]
sr3_o <- sr[sub, 2 * K + k]

p13 <- sweep(qf_o * (sq2_o + sq3_o), 2, frac, `*`) +
  sweep(rf_o * (sr2_o + sr3_o), 2, 1 - frac, `*`)
p15 <- sweep(qf_o * sq3_o, 2, frac, `*`) +
  sweep(rf_o * sr3_o, 2, 1 - frac, `*`)

# Simulazione binomiale vettorizzata (una chiamata per indicatore)
n13_sim <- matrix(
  rbinom(length(p13), rep(n_y, each = length(sub)), p13),
  length(sub)
)
n15_sim <- matrix(
  rbinom(length(p15), rep(n_y, each = length(sub)), p15),
  length(sub)
)

# Concordanza + metrica fit (stessa formula di compute_fit)
fit_metric <- function(obs, sims) {
  lo <- apply(sims, 2, quantile, 0.025)
  hi <- apply(sims, 2, quantile, 0.975)
  k_in <- sum(obs >= lo & obs <= hi)
  n <- length(obs)
  list(
    concordanza = round(k_in / n, 4),
    fit = round(
      (log(n + 1) +
        lchoose(n, k_in) +
        k_in * log(0.95) +
        (n - k_in) * log(0.05)) /
        log(10),
      1
    )
  )
}

list(`1.3` = fit_metric(obs_13, n13_sim), `1.5` = fit_metric(obs_15, n15_sim))
```

**Esito:** 1.3 concordanza 97.6% (fit −6.2), 1.5 concordanza 99.8% (fit
−38.2) — entrambe sopra il 95%: il modello **sovracopre**, in modo marcato
sulle celle sparse di esito maggiore. Direzione prudente e accettabile; un
modello globale (non gerarchico) per le celle di esito avrebbe forse reso
gli intervalli più stretti, ma non si rifitta per questo.

### Analisi predittiva per tipologia di esito

Estimando: probabilità **per residente** di (caduta ∧ esito), cioè
$q_{\text{fall}} \cdot s_q[m]$ vs $r_{\text{fall}} \cdot s_r[m]$ — NON
condizionata alla caduta. Risponde alla domanda pratica: "il numero totale
di residenti che cadono e si fanno male diminuisce con la contenzione?".
Distribuzione predittiva per una nuova coppia ente×settore.

```{r}
#| label: pred-outcome-cells
# Iperparametri delle quote di esito (gerarchia logistica-normale)
mu_q <- matrix(fit_multi$draws("mu_q", format = "array"), nrow = 4000)
sigma_q <- matrix(fit_multi$draws("sigma_q", format = "array"), nrow = 4000)
mu_r <- matrix(fit_multi$draws("mu_r", format = "array"), nrow = 4000)
sigma_r <- matrix(fit_multi$draws("sigma_r", format = "array"), nrow = 4000)

set.seed(636936637)
softmax_rows <- function(x) {
  e <- exp(x)
  e / rowSums(e)
}

# Nuove quote di esito per una nuova coppia (una realizzazione per draw)
s_q_new <- softmax_rows(mu_q + sigma_q * matrix(rnorm(4000 * 3), 4000, 3))
s_r_new <- softmax_rows(mu_r + sigma_r * matrix(rnorm(4000 * 3), 4000, 3))

# Delta per residente (cella 2 = esito minore, cella 3 = esito maggiore)
delta_minore <- parametri_caduta$q_new *
  s_q_new[, 2] -
  parametri_caduta$r_new * s_r_new[, 2]
delta_maggiore <- parametri_caduta$q_new *
  s_q_new[, 3] -
  parametri_caduta$r_new * s_r_new[, 3]

# Ratio per cella: la MEDIA non esiste (code pesanti, r_new ~ 0) — solo mediana
ratio_minore <- delta_minore / (parametri_caduta$r_new * s_r_new[, 2])
ratio_maggiore <- delta_maggiore / (parametri_caduta$r_new * s_r_new[, 3])

summ_pred <- function(v) {
  h <- bayestestR::hdi(v)
  p <- mean(v < 0)
  c(
    media = mean(v),
    mediana = median(v),
    hdi_lo = h$CI_low,
    hdi_hi = h$CI_high,
    p_calo = p,
    log_bf = log10(p / (1 - p))
  )
}

tab_esiti <- bind_rows(
  as_tibble(t(summ_pred(delta_minore))),
  as_tibble(t(summ_pred(delta_maggiore)))
) |>
  mutate(esito = c("minore", "maggiore"), .before = 1) |>
  mutate(across(-esito, ~ round(.x, 4)))

tab_esiti

# Mediana del ratio per cella (effetto percentuale "tipico" per nuova coppia)
tibble(
  esito = c("minore", "maggiore"),
  mediana_ratio = c(median(ratio_minore), median(ratio_maggiore)),
  hdi_lo = c(
    bayestestR::hdi(ratio_minore)$CI_low,
    bayestestR::hdi(ratio_maggiore)$CI_low
  ),
  hdi_hi = c(
    bayestestR::hdi(ratio_minore)$CI_high,
    bayestestR::hdi(ratio_maggiore)$CI_high
  )
) |>
  mutate(across(-esito, ~ round(.x, 3)))
```

**Esito:** evidenza di riduzione debole per entrambe le tipologie — esito
minore P(calo) = 0.52 (log BF 0.04), esito maggiore P(calo) = 0.60 (log BF
0.17). Per l'esito minore la media predittiva è addirittura positiva
(+0.014) contro mediana lievemente negativa: coda destra, possibile
peggioramento in una quota di nuove coppie. I ratio hanno mediane appariscenti
(−13% e −59%) ma HDI enormi ([−1, 46] e [−1, 156]): instabilità da
baseline minuscola — nel paper riportare i **delta assoluti**, mai i ratio.
La difesa ipotetica "chi cade si fa più male, ma in totale si fanno male
gravemente meno residenti" non è supportata.

### Analisi predittiva delle quote di esito NOTA la caduta

Secondo pezzo della scomposizione: tra chi cade, i contenuti si fanno più
male? Estimando: $s_q[m]$ vs $s_r[m]$ (quota di esito $m$ **condizionata alla
caduta**), distribuzione predittiva per una nuova coppia. Il tasso per
residente si scompone in P(caduta) × quota; questo chunk stima il secondo
fattore.

```{r}
#| label: pred-outcome-shares
# Riusa s_q_new, s_r_new e summ_pred dal chunk pred-outcome-cells
delta_share_minore <- s_q_new[, 2] - s_r_new[, 2]
delta_share_maggiore <- s_q_new[, 3] - s_r_new[, 3]

# Ratio delle quote: la MEDIA non esiste (code pesanti) — solo mediana
ratio_share_minore <- delta_share_minore / s_r_new[, 2]
ratio_share_maggiore <- delta_share_maggiore / s_r_new[, 3]

tab_share <- bind_rows(
  as_tibble(t(summ_pred(delta_share_minore))),
  as_tibble(t(summ_pred(delta_share_maggiore)))
) |>
  mutate(esito = c("minore", "maggiore"), .before = 1) |>
  mutate(across(-esito, ~ round(.x, 4)))

tab_share

tibble(
  esito = c("minore", "maggiore"),
  mediana_ratio = c(median(ratio_share_minore), median(ratio_share_maggiore)),
  hdi_lo = c(
    bayestestR::hdi(ratio_share_minore)$CI_low,
    bayestestR::hdi(ratio_share_maggiore)$CI_low
  ),
  hdi_hi = c(
    bayestestR::hdi(ratio_share_minore)$CI_high,
    bayestestR::hdi(ratio_share_maggiore)$CI_high
  )
) |>
  mutate(across(-esito, ~ round(.x, 3)))
```

**Esito:** esito minore — P(quota cala) = 0.28, cioè **72% di probabilità
che la quota di esiti minori tra i caduti aumenti** con la contenzione
(mediana ratio +0.83 [−1, 5.4], log BF −0.40): supporto moderato alla
premessa "chi cade si fa più male (lieve)". Esito maggiore — 0.52, moneta.
La scomposizione chiude il cerchio contro la difesa ipotetica: P(caduta)
cala debolmente (61%) ma la quota di esito minore sale (72%), e il prodotto
netto per residente è un pareggio (~52%, media positiva). Anche concedendo
la premessa, il numero di residenti che cadono e si fanno male non
diminuisce. HDI larghi (sparsità delle celle): indicazioni moderate, non
conclusive.

## Session Info

```{r}
#| label: session-info
sessionInfo()
```
