---
title: "Model Development — Restraints & Falls"
subtitle: "Internal working document (not shipped with the package)"
format:
  html:
    toc: true
    code-fold: false
    self-contained: true
execute:
  eval: false
  warning: false
  message: false
---

## Obiettivo

Sviluppare e validare il modello bayesiano che stima l'associazione tra
contenzione fisica e cadute nelle RSA trentine. Questo documento traccia
le iterazioni del modello — solo il modello finale selezionato verrà
riportato nella vignetta e nel manoscritto.

## Setup

```{r}
#| label: setup
library(tidyverse)
library(cmdstanr)
library(bridgesampling)

theme_set(theme_minimal())
```

## Dati

```{r}
#| label: load-data
load(here::here("data", "restraints_falls.rda"))
glimpse(restraints_falls)
```

## Modello 1: Bivariate Binomial Type II

Denominatori separati per contenzione ($n^x_i$, prevalenza puntuale al giorno
indice) e cadute ($n^y_i$, incidenza nel periodo). I due indicatori sono
condizionatamente indipendenti dato il parametro condiviso $p$.

### Specifica

La BI2 si decompone ponendo $n_{\min} = \min(n^x_i, n^y_i)$:

$
(X_{1i},\, Y_{1i}) \sim \text{BI1}(n_{\min},\; p,\, q,\, r)
$

$
X_{2i} \sim \text{Binomial}(n^x_i - n_{\min},\; p)
$

$
Y_{2i} \sim \text{Binomial}(n^y_i - n_{\min},\; p \cdot q + (1-p) \cdot r)
$

$
X_i = X_{1i} + X_{2i}, \quad Y_i = Y_{1i} + Y_{2i}
$

Quando $n^x_i \leq n^y_i$ (caso tipico), $X_{2i}$ è degenere a 0.
Quando $n^x_i > n^y_i$ (24 osservazioni, differenze di 1–4 unità), $Y_{2i}$
è degenere a 0 e la convoluzione avviene su $x_1$.

La BI1 è la binomiale bivariata di tipo I con PMF congiunta:

$
P(X_1 = x,\, Y_1 = y \mid n, p, q, r) =
p^x (1-p)^{n-x} (1-q)^x\, r^y\, (1-r)^{n-x-y}
\sum_{d=m}^{M} \binom{n}{n-x-y+d,\; x-d,\; y-d,\; d}
\left[\frac{q(1-r)}{(1-q)r}\right]^d
$

con $m = \max(0, x+y-n)$, $M = \min(x, y)$.

La PMF di BI2 si ottiene per convoluzione. Se $n^x \leq n^y$ (somma su $y_1$):

$
P(X=x, Y=y) = \sum_{y_1} P_{\text{BI1}}(x, y_1 \mid n^x, p, q, r) \cdot P_{\text{Bin}}(y - y_1 \mid n^y - n^x,\; pq + (1-p)r)
$

Se $n^x > n^y$ (somma su $x_1$):

$
P(X=x, Y=y) = \sum_{x_1} P_{\text{BI1}}(x_1, y \mid n^y, p, q, r) \cdot P_{\text{Bin}}(x - x_1 \mid n^x - n^y,\; p)
$

Il numero di termini è al più $|n^x_i - n^y_i| + 1$ (tipicamente 1–5).

**Parametri:**

- $p$: probabilità di essere contenuto
- $q$: probabilità di cadere se contenuto
- $r$: probabilità di cadere se non contenuto
- $\delta = q - r$: effetto della contenzione sulla probabilità di caduta

**Prior:** uniforme implicita su $p, q, r \in [0, 1]$.

**Osservazioni parziali:** le marginali sono $X \sim \text{Bin}(n^x, p)$ e
$Y \sim \text{Bin}(n^y, pq + (1-p)r)$.

### Preparazione dati per Stan

Non scartiamo osservazioni incomplete. Il modello gestisce tre gruppi:

1. **Entrambi osservati** → contribuiscono a stimare $p$, $q$, $r$
2. **Solo contenzione** → contribuiscono a stimare $p$
3. **Solo cadute** → contribuiscono a stimare la probabilità marginale $p \cdot q + (1-p) \cdot r$

```{r}
#| label: prep-stan-data
# Appaio contenzione e cadute per unità/tempo
wide <- restraints_falls |>
  filter(
    indicatore %in%
      c(
        "2.1 Persone soggette a contenzione fisica",
        "1.1 Residenti caduti nel periodo di riferimento"
      )
  ) |>
  mutate(
    tipo = if_else(str_detect(indicatore, "contenzione"), "restr", "falls")
  ) |>
  select(anno, mese, ente, id_settore, tipo, n, d) |>
  pivot_wider(names_from = tipo, values_from = c(n, d))

# Classifico in tre gruppi
has_restr <- !is.na(wide$n_restr) & !is.na(wide$d_restr)
has_falls <- !is.na(wide$n_falls) & !is.na(wide$d_falls)

both <- wide |> filter(has_restr & has_falls)
x_only <- wide |> filter(has_restr & !has_falls)
y_only <- wide |> filter(!has_restr & has_falls)

cat("Entrambi osservati:", nrow(both), "\n")
cat("Solo contenzione:", nrow(x_only), "\n")
cat("Solo cadute:", nrow(y_only), "\n")
cat("Nessuno dei due:", sum(!has_restr & !has_falls), "\n")

# Lista dati per Stan
stan_data <- list(
  N_both = nrow(both),
  n_x_both = as.integer(both$d_restr),
  n_y_both = as.integer(both$d_falls),
  x_both = as.integer(both$n_restr),
  y_both = as.integer(both$n_falls),

  N_x_only = nrow(x_only),
  n_x_only = as.integer(x_only$d_restr),
  x_only = as.integer(x_only$n_restr),

  N_y_only = nrow(y_only),
  n_y_only = as.integer(y_only$d_falls),
  y_only = as.integer(y_only$n_falls)
)

str(stan_data)
```

### Fit del modello

```{r}
#| label: compile-model-1
mod <- cmdstan_model(here::here("inst/stan/bivariate_binomial_type2.stan"))
```

```{r}
#| label: fit-model-1
fit <- mod$sample(
  data = stan_data,
  seed = 476240500,
  chains = 4,
  parallel_chains = 4
)

fit$save_object(here::here("inst/extdata/fit_type2_global.rds"))
```

### Diagnostica

```{r}
#| label: diagnostics-1
fit$summary(variables = c("p", "q", "r", "prob_fall", "delta_qr", "rr"))
fit$diagnostic_summary()
```

### Posterior Predictive Check

Calcoliamo la concordanza: percentuale di valori osservati che rientrano
nell'intervallo al 95% dei valori previsti dal modello.

```{r}
#| label: ppc-1
x_rep <- fit$draws("x_rep", format = "df")
y_rep <- fit$draws("y_rep", format = "matrix")

# Intervallo previsivo 95% per ogni osservazione
x_lo <- map_dbl(as.data.frame(x_rep), quantile, 0.025)
x_hi <- map_dbl(as.data.frame(x_rep), quantile, 0.975)
y_lo <- map_dbl(as.data.frame(y_rep), quantile, 0.025)
y_hi <- map_dbl(as.data.frame(y_rep), quantile, 0.975)

# Concordanza
x_obs <- stan_data$x_both
y_obs <- stan_data$y_both

x_coverage <- mean(x_obs >= x_lo & x_obs <= x_hi)
y_coverage <- mean(y_obs >= y_lo & y_obs <= y_hi)

cat(sprintf("Concordanza X (contenzione): %.1f%%\n", x_coverage * 100))
cat(sprintf("Concordanza Y (cadute):      %.1f%%\n", y_coverage * 100))
```

E' evidente che il modello è troppo semplice al momento, ma questo lo sapevamo già.

### Risultati

```{r}
#| label: results-1
fit$summary(variables = c("p", "q", "r", "prob_fall", "delta_qr", "rr"))
```

## Modello 2: Trend temporale su p

Estendiamo il Modello 1 aggiungendo un trend logistico al parametro $p$:

$$
\text{logit}(p_i) = \alpha_p + \beta_p \cdot t_i
$$

dove $t_i$ è il tempo centrato e scalato in $[-1, 1]$.
$q$ e $r$ restano costanti. Il trend su $p$ influenza indirettamente la
probabilità marginale di caduta ma non la relazione tra contenzione e cadute
(definita da $\delta = q - r$).

**Prior:** $\alpha_p, \beta_p \sim \text{Normal}(0, 10)$; $q, r$ uniforme
implicita su $[0, 1]$.

### Preparazione dati aggiuntivi

```{r}
#| label: prep-data-trend
compute_t <- function(df) df$anno + (df$mese - 0.5) / 12

t_all <- c(compute_t(both), compute_t(x_only), compute_t(y_only))
t_mid <- (min(t_all) + max(t_all)) / 2
t_range <- (max(t_all) - min(t_all)) / 2

stan_data_trend <- c(
  stan_data,
  list(
    t_both = (compute_t(both) - t_mid) / t_range,
    t_x_only = (compute_t(x_only) - t_mid) / t_range,
    t_y_only = (compute_t(y_only) - t_mid) / t_range
  )
)
```

### Fit del modello

```{r}
#| label: compile-model-2
mod_trend <- cmdstan_model(here::here(
  "inst/stan/bivariate_binomial_type2_trend.stan"
))
```

```{r}
#| label: fit-model-2
fit_trend <- mod_trend$sample(
  data = stan_data_trend,
  seed = 934984693,
  chains = 4,
  parallel_chains = 4
)

fit_trend$save_object(here::here("inst/extdata/fit_type2_trend.rds"))
```

### Diagnostica e PPC

```{r}
#| label: diagnostics-2
fit_trend$summary(
  variables = c("alpha_p", "beta_p", "q", "r", "delta_qr", "rr", "p_center")
)
fit_trend$diagnostic_summary()
```

```{r}
#| label: ppc-2
x_rep_tr <- fit_trend$draws("x_rep", format = "matrix")
y_rep_tr <- fit_trend$draws("y_rep", format = "matrix")

x_lo_tr <- map_dbl(as.data.frame(x_rep_tr), quantile, 0.025)
x_hi_tr <- map_dbl(as.data.frame(x_rep_tr), quantile, 0.975)
y_lo_tr <- map_dbl(as.data.frame(y_rep_tr), quantile, 0.025)
y_hi_tr <- map_dbl(as.data.frame(y_rep_tr), quantile, 0.975)

x_cov_tr <- mean(stan_data$x_both >= x_lo_tr & stan_data$x_both <= x_hi_tr)
y_cov_tr <- mean(stan_data$y_both >= y_lo_tr & stan_data$y_both <= y_hi_tr)

cat(sprintf("Concordanza X (contenzione): %.1f%%\n", x_cov_tr * 100))
cat(sprintf("Concordanza Y (cadute):      %.1f%%\n", y_cov_tr * 100))
```

Il trend temporale non migliora la concordanza rispetto al Modello 1: la
variabilità di $p$ tra enti domina quella nel tempo.

## Modello 3: p per ente

Estendiamo il Modello 1 con un parametro $p_j$ specifico per ogni ente ($J = 36$),
mantenendo $q$ e $r$ globali.

**Prior:** $p_j \sim \text{Uniform}(0, 1)$ indipendenti; $q, r$ uniforme
implicita su $[0, 1]$.

### Preparazione dati aggiuntivi

```{r}
#| label: prep-data-facility
all_entes <- sort(unique(c(both$ente, x_only$ente, y_only$ente)))
ente_map <- setNames(seq_along(all_entes), all_entes)
J <- length(all_entes)

stan_data_facility <- c(
  stan_data,
  list(
    J = J,
    ente_both = unname(ente_map[as.character(both$ente)]),
    ente_x_only = unname(ente_map[as.character(x_only$ente)]),
    ente_y_only = unname(ente_map[as.character(y_only$ente)])
  )
)
```

### Fit del modello

```{r}
#| label: compile-model-3
mod_facility <- cmdstan_model(here::here(
  "inst/stan/bivariate_binomial_type2_facility.stan"
))
```

```{r}
#| label: fit-model-3
fit_facility <- mod_facility$sample(
  data = stan_data_facility,
  seed = 789269353,
  chains = 4,
  parallel_chains = 4
)

fit_facility$save_object(here::here("inst/extdata/fit_type2_facility.rds"))
```

### Diagnostica e PPC

```{r}
#| label: diagnostics-3
fit_facility$summary(variables = c("q", "r", "delta_qr", "rr"))
fit_facility$diagnostic_summary()
```

```{r}
#| label: ppc-3
# Concordanza su tutti i gruppi di osservazioni
coverage_both <- tibble(
  x_obs = stan_data$x_both,
  y_obs = stan_data$y_both,
  x_lo = map_dbl(
    as.data.frame(fit_facility$draws("x_rep", format = "matrix")),
    quantile,
    0.025
  ),
  x_hi = map_dbl(
    as.data.frame(fit_facility$draws("x_rep", format = "matrix")),
    quantile,
    0.975
  ),
  y_lo = map_dbl(
    as.data.frame(fit_facility$draws("y_rep", format = "matrix")),
    quantile,
    0.025
  ),
  y_hi = map_dbl(
    as.data.frame(fit_facility$draws("y_rep", format = "matrix")),
    quantile,
    0.975
  )
) |>
  mutate(
    x_coverage = between(x_obs, x_lo, x_hi),
    y_coverage = between(y_obs, y_lo, y_hi)
  )

coverage_x_only <- tibble(
  x_obs = stan_data$x_only,
  x_lo = map_dbl(
    as.data.frame(fit_facility$draws("x_only_rep", format = "matrix")),
    quantile,
    0.025
  ),
  x_hi = map_dbl(
    as.data.frame(fit_facility$draws("x_only_rep", format = "matrix")),
    quantile,
    0.975
  )
) |>
  mutate(
    x_coverage = between(x_obs, x_lo, x_hi),
    y_coverage = NA
  )

coverage_y_only <- tibble(
  y_obs = stan_data$y_only,
  y_lo = map_dbl(
    as.data.frame(fit_facility$draws("y_only_rep", format = "matrix")),
    quantile,
    0.025
  ),
  y_hi = map_dbl(
    as.data.frame(fit_facility$draws("y_only_rep", format = "matrix")),
    quantile,
    0.975
  )
) |>
  mutate(
    x_coverage = NA,
    y_coverage = between(y_obs, y_lo, y_hi)
  )

bind_rows(coverage_both, coverage_x_only, coverage_y_only) |>
  summarise(
    n_x = sum(!is.na(x_coverage)),
    n_y = sum(!is.na(y_coverage)),
    x_coverage = sum(x_coverage, na.rm = TRUE),
    y_coverage = sum(y_coverage, na.rm = TRUE)
  ) |>
  mutate(
    x_concordance = x_coverage / n_x,
    y_concordance = y_coverage / n_y,
    fit_x = (log(n_x + 1) +
      lchoose(n_x, x_coverage) +
      x_coverage * log(0.95) +
      (n_x - x_coverage) * log(0.05)) /
      log(10),
    fit_y = (log(n_y + 1) +
      lchoose(n_y, y_coverage) +
      y_coverage * log(0.95) +
      (n_y - y_coverage) * log(0.05)) /
      log(10)
  )
```

Miglioramento sostanziale sulla concordanza X rispetto al Modello 1, ma
ancora sotto il 95% — specialmente nel gruppo x_only (71.1%), suggerendo
variabilità residua di $p$ nel tempo all'interno di ciascun ente.

## Confronto modelli (Bayes Factor)

Utilizziamo `bridgesampling` per stimare la verosimiglianza marginale di
ciascun modello e calcolare i Bayes factor.

```{r}
#| label: bayes-factors
library(bridgesampling)

set.seed(172103519)
bs_base <- bridge_sampler(fit, silent = TRUE)
bs_trend <- bridge_sampler(fit_trend, silent = TRUE)
bf_trend_vs_base <- bf(bs_trend, bs_base)

set.seed(592203804)
bs_facility <- bridge_sampler(fit_facility, silent = TRUE)
bf_facility_vs_base <- bf(bs_facility, bs_base)

cat("=== BF Trend vs Base ===\n")
print(bf_trend_vs_base)
cat("\n=== BF Facility vs Base ===\n")
print(bf_facility_vs_base)
```

### Riepilogo

| Modello | Conc. X (both) | Conc. Y (both) | Conc. X (x_only) | Conc. Y (y_only) | BF vs Base |
|---|---|---|---|---|---|
| 1 — Base (p globale) | 36.8% | 89.7% | — | — | — |
| 2 — Trend su p | 36.8% | 89.5% | — | — | 0.00035 |
| 3 — p per ente | 84.7% | 90.4% | 71.1% | 92.8% | Inf |

Il Bayes factor seleziona in modo decisivo il **Modello 3** (p per ente).
Il trend temporale è irrilevante (BF ≈ 0.0004, evidenza forte contro).

La stime di $q$ e $r$ sono stabili tra i tre modelli ($\delta \approx -0.06$,
$RR \approx 0.43$), indicando che il risultato principale non dipende dalla
specificazione di $p$.

## Session Info

```{r}
#| label: session-info
sessionInfo()
```
